【裁判字號】    99,台上,6024
【裁判日期】    990930
【裁判案由】    殺人等罪
【裁判全文】
最高法院刑事判決            九十九年度台上字第六０二四號
上  訴  人  甲○○
選任辯護人  王炳輝律師
上  訴  人  乙○○
選任辯護人  盧昱成律師
上列上訴人等因殺人等罪案件，不服台灣高等法院台中分院中華
民國九十九年五月十九日第二審判決（九十八年度上訴字第二六
八九號，起訴案號：台灣台中地方法院檢察署九十七年度少連偵
字第一二一號），提起上訴，本院判決如下：
    主  文
原判決關於乙○○、甲○○共同私行拘禁及共同殺人罪部分均撤銷
，發回台灣高等法院台中分院。
其他上訴駁回。
    理  由
一、撤銷發回部分
本件原判決認定上訴人甲○○、乙○○有原判決事實欄關於共同
殺人部分所載之犯罪事實，因而撤銷第一審關於上訴人等共同私
行拘禁致人於死部分之科刑判決，改判分別論處上訴人等共同私
行拘禁各罪刑（甲○○處有期徒刑一年六月；乙○○，累犯，處
有期徒刑一年六月）；及共同殺人各罪刑（甲○○處無期徒刑，
褫奪公權終身；乙○○，累犯，處有期徒刑十五年，褫奪公權八
年），固非無見。
惟查：有罪之判決書，須將認定之犯罪事實詳記於事實欄，然後
於理由內，逐一說明其所憑之證據及認定之理由，使事實與理由
兩相一致，方為合法。倘事實欄已有敘及，而理由內未加說明，
是為理由不備，理由內已加說明，而事實欄無此記載，則理由失
其依據，且依法應記載於判決理由內之事項不予記載，或記載不
完備者，亦屬理由不備，均足構成撤銷之原因。又刑法關於犯罪
之故意，不但直接故意，須行為人對於構成犯罪之事實具備明知
及有意使其發生之要件，即間接故意，亦須行為人對於構成犯罪
之事實預見其發生，且其發生不違背行為人本意始足成立，若對
於構成犯罪之事實，雖預見其能發生，而在行為人主觀上確信其
不致發生者，仍應以過失論。是以，行為人無論係出於直接、間
接故意，均以行為人對於構成犯罪事實之發生，均有其本意為要
件。所不同者乃對於構成要件事實，直接故意乃行為人於行為時
主觀上係基於確信，並有意促使發生；間接故意則係行為人行為
時尚非確信，但為實現犯罪之目的，而任其發生。若行為人雖預
見構成犯罪事實之發生，然因主觀上確信不發生，致發生係違背
其本意，則屬有認識之過失。本件原判決事實認定：何艾真與甲
○○離婚後，與被害人劉世標交往，甲○○為強使劉世標與何艾
真分手，要乙○○將劉世標擄來交其處置。乙○○即於民國九十
七年時一月二十四日駕車搭載雷靜義（業經判處罪刑確定）、吳
○謙（另案審結），並於途中購買束帶、膠帶、螺絲套筒等物，
一同前往台中縣龍井鄉○○○街劉世標住處附近埋伏。迨見劉世
標在台中市○○區○○路三段一七三之二五號購物完畢欲騎車離
去時，即將劉世標強押上車，雷靜義並以膠帶矇住劉世標雙眼，
再以束帶及膠帶綁住劉世標手腳後，於當日下午六時二十分許，
將劉世標載至台中縣沙鹿鎮○○路附近產業道路空地上與甲○○
會合，並由乙○○、雷靜義及吳○謙等人將劉世標抬到甲○○事
先準備之木箱內，四人再合力將該木箱搬至甲○○駕駛之箱型車
後車廂內。甲○○旋即交付乙○○新台幣一萬五千元，乙○○乃
駕車搭載雷靜義、吳○謙二人離開。嗣甲○○駕車將被拘禁在木
箱內之劉世標載至台中縣沙鹿鎮○○路三條圳巷一四五號之「卲
銜工程行」後，因與劉世標談判未如其意，乃以劉世標行動電話
聯絡乙○○前來。迨乙○○約於同日晚上二十三時五分後駕車前
來「卲銜工程行」時，二人均明知用來拘禁劉世標之木箱，高度
僅約七十七公分，木箱內之空間不大，僅足讓劉世標坐躺於內，
且該木箱除上面留有五、六公分之縫隙外，其餘各面已被釘牢密
閉；如將劉世標手、腳綑綁致無法有自主性之動作，並以膠帶黏
貼嘴部、鼻孔附近部位，再拘禁在上開木箱內長距離載運，將會
讓劉世標因口、鼻被膠帶封住，復因手、腳被綑綁而無法排除呼
吸障礙，以致無法呼吸而死亡。二人竟仍基於劉世標縱使因此死
亡亦不違背其等本意之殺人不確定故意犯意聯絡，由甲○○提供
鐵絲、膠帶，推由乙○○以鐵絲將劉世標雙手反綁於背後，再以
鐵絲綑綁劉世標雙腳，並以膠帶黏貼劉世標嘴部、鼻孔附近，蓋
上木箱蓋後，將箱蓋釘上封箱，及以鐵鍊鍊住木箱後，二人合力
搬至甲○○之箱型車後車箱。甲○○旋即駕駛該箱型車搭載乙○
○從「卲銜工程行」出發，沿國道三號高速公路行駛，經南投縣
名間收費站再由名間交流道下轉，行經南投縣名間鄉、集集鎮，
並沿台十六線往南投信義鄉方向行進，至九十七年十一月二十五
日凌晨零時四十一分之後駛抵台十六線三一．五公里處（以上行
車距離約為一○二．七公里），發現劉世標已經窒息死亡等情，
於理由說明：甲○○用來拘禁劉世標之木箱，高度僅約七十七公
分，空間不大，僅足讓劉世標坐躺於內。且上開木箱除上面留有
五、六公分之縫隙外，其餘各面已被釘牢而密閉。而劉世標之手
、腳既已遭綑綁，並被拘禁於該木箱，自無法再有自主性之動作
。且其嘴部既已被無法透氣之膠帶黏貼，亦無法以嘴部呼吸。上
開膠帶如再黏貼至其鼻孔附近部位，並以甲○○所駕駛之箱型車
長距離載運，將會讓劉世標因口、鼻被膠帶封住，復因手、腳被
綑綁而無法排除呼吸障礙，以致無法呼吸而死亡，此應係一般人
所可預知之事項，上訴人等均為成年人而有相當智識，當不能推
稱無此預見。竟仍由甲○○提供鐵絲、膠帶，推由乙○○以鐵絲
將劉世標雙手反綁於背後，復以鐵絲綑綁劉世標雙腳，及以膠帶
黏貼劉世標嘴部、鼻孔附近，蓋上木箱蓋後，將箱蓋釘上封箱並
以鐵鍊鍊住木箱後，二人合力搬至甲○○之箱型車內，再由甲○
○駕車搭載乙○○從「卲銜工程行」出發，行經一百多公里至台
十六線三一．五公里處之山區，在此期間全未替劉世標鬆綁或查
探其身體狀況，二人於行為時確具有劉世標縱使因此死亡亦不違
背其等本意之殺人不確定故意犯意聯絡，上訴人等此部分係另共
同起意殺人，係犯刑法第二百七十一條第一項之殺人罪等語（見
原判決理由貳、八；參、三）。然(一)依原判決認定之事實，上訴
人等於「卲銜工程行」內綑綁、拘禁劉世標於木箱後，再以車輛
載往他處，至發現劉世標死亡間，亦有剝奪劉世標行動自由之行
為。原判決事實就上訴人等此部分所為，究係另行起意之殺人行
為，或應另成立妨害自由犯行？均未明白認定，理由亦未加以辨
明，難認適法。(二)原判決理由係以上訴人等上開綑綁、拘禁劉世
標於木箱內之行為，應知會使劉世標無法呼吸而死亡，卻仍為之
，且上訴人等從「卲銜工程行」出發，行經一百多公里至台十六
線三一．五公里處之山區期間，全未替劉世標鬆綁或查探其身體
狀況，認上訴人等於行為時具有劉世標縱使因此死亡亦不違背其
等本意之犯意聯絡等情。然上訴人等於綑綁、拘禁劉世標於木箱
後，倘其等主觀上確信劉世標不致發生死亡結果，亦可能因而於
載送途中未察看劉世標之身體狀況。原判決據以認定上訴人等有
使劉世標發生死亡結果亦不違背其本意，尚嫌理由不備。又原判
決認上訴人等於綑綁、拘禁劉世標木箱內時，再以車輛載送他處
時，主觀上能預知致使劉世標發生死亡結果。惟上訴人等上開行
為之本意，究屬基於直接促使劉世標死亡之直接故意；或為達其
他目的，而聽任劉世標發生死亡結果之間接故意，原判決此部分
事實並不明確，理由復未加以說明，亦有理由不備之違法。(三)原
判決係認甲○○為使劉世標與何艾貞分手，始與乙○○等人強押
劉世標至「卲銜工程行」談判，於犯行之初並無殺人之犯意。且
上訴人等於「卲銜工程行」時，既已將劉世標綑綁，果上訴人等
有殺害劉世標之本意，似可輕易逕將膠帶黏貼於劉世標口、鼻部
位，使其無法呼吸而死亡。而依原判決事實所載，上訴人等係先
以膠帶貼於劉世標嘴部及鼻孔附近，並拘禁於木箱內後，再以車
輛載往他處。劉世標因無法排除呼吸障礙，致於途中發生窒息死
亡等情。則就劉世標發生死亡之結果，上訴人等於行為時之主觀
確信及本意為何，因攸關上訴人等此部分所為是否確出於不確定
殺人故意之判斷，自有再加調查、審認之必要。依首開說明，難
謂無調查職責未盡及判決理由不備之違法。以上或為上訴意旨所
指摘，或為本院得依職權調查之事項，應認原判決關於上訴人等
共同私行拘禁及共同殺人部分均有撤銷發回之原因。
二、上訴駁回部分
按上訴得對於判決之一部為之；未聲明為一部者，視為全部上訴
；第三審上訴書狀，應敘述上訴之理由，其未敘述者，得於提起
上訴後十日內補提理由書於原審法院；已逾上述期間，而於第三
審法院未判決前仍未提出上訴理由書狀者，第三審法院應以判決
駁回之，刑事訴訟法第三百四十八條第一項、第三百八十二條第
一項、第三百九十五條後段定有明文。本件上訴人等不服原審判
決，於九十九年六月三日提起上訴，上訴書狀並未聲明為一部上
訴，自應視為全部上訴。而上訴人等就被訴關於共同損壞屍體部
分，原判決係撤銷第一審關於甲○○此部分之科刑判決，改判仍
論處其共同損壞屍體罪刑及維持第一審論處乙○○共同毀損屍體
（累犯）罪刑之判決，駁回其此部分在第二審之上訴。上訴人等
並未敘述理由，迄今逾期已久，於本院未判決前仍未提出，依上
開規定，此部分上訴，並非合法，亦應予駁回。又乙○○另犯竊
盜罪（累犯）部分，業經原審判處罪刑確定，並已函送台灣高等
法院台中分院檢察署先予執行，併予指明。
據上論結，應依刑事訴訟法第三百九十七條、第四百零一條、第
三百九十五條後段，判決如主文。
中    華    民    國  九十九  年    九    月   三十   日
                      最高法院刑事第十二庭
                          審判長法官  黃  一  鑫
                                法官  張  春  福
                                法官  林  勤  純
                                法官  陳  國  文
                                法官  宋  明  中
本件正本證明與原本無異
                                      書  記  官
中    華    民    國  九十九  年    十    月    七    日
                                                       s

司法院資訊處製作；財團法人民間司法改革基金會備份。
